【裁判字號】    96,上,795
【裁判日期】    970318
【裁判案由】    清償借款
【裁判全文】
臺灣高等法院民事判決                   96年度上字第795號
上  訴  人  丁○○
訴訟代理人  賴俊榮律師
被上訴人    甲○○
訴訟代理人  李金澤律師
上列當事人間請求清償借款事件，上訴人對於中華民國96年7月
31日臺灣板橋地方法院96年度訴字第521號第一審判決提起上訴
，本院於97年3月4日言詞辯論終結，判決如下：
    主      文
上訴駁回。
第二審訴訟費用由上訴人負擔。
    事實及理由
一、上訴人起訴主張：兩造於民國（下同）95年7月認識交往後
    ，因被上訴人積欠房屋貸款而向伊借貸，伊於同年10月4日
    簽發玉山商業銀行面額新台幣（下同）178萬元支票（下稱
    系爭支票）代被上訴人清償。詎伊多次向被上訴人催討，其
    均置之不理，爰以本起訴狀繕本送達作為返還該借款之催告
    ，並先位依消費借貸法律關係，提起本訴；若本院認兩造不
    成立消費借貸契約，被上訴人亦屬無法律上原因而受領178
    萬元，則備位依不當得利法律關係，訴請被上訴人應返還該
    款項等情，求為命被上訴人應返還伊178萬元，及加計自起
    訴狀繕本送達翌日起算法定遲延利息之判決。原審為上訴人
    全部敗訴之判決，經其不服，提起上訴（上訴人於原審曾主
    張無因管理請求權，嗣於本院審理中撤回該部分訴訟標的，
    見本院卷第37頁反面，附此陳明）。並於本院聲明：(一)原判
    決廢棄。(二)被上訴人應給付上訴人178萬元，及加計自起訴
    狀繕本送達翌日起算之法定遲延利息。(三)願供擔保請准宣告
    假執行。
二、被上訴人則以：伊從未向上訴人借款，係因兩造為男女朋友
    ，上訴人自願代伊清償而為贈與等語，資為抗辯。並於本院
    聲明：(一)上訴駁回。(二)如受不利之判決，願供擔保請准宣告
    免為假執行。
三、查，兩造於95年7月認識交往，上訴人並於同年10月4日簽發
    系爭支票代被上訴人清償房屋貸款乙節，有卷附系爭支票可
    憑（見原審卷第6頁），並為兩造所不爭執（見本院卷第37
    頁反面），堪信為真。
四、本院應審究者為(一)上訴人是否基於借款而代被上訴人清償17
    8萬元？(二)若否，則上訴人可否依不當得利，請求被上訴人
    返還178萬元？茲分別論述如下：
(一)、上訴人是否基於借款而代被上訴人清償178萬元？
    1.按當事人主張有利於己之事實者，就其事實有舉證之責任
      ，民事訴訟法第277條前段定有明文。又，當事人主張有
      金錢借貸關係存在，須就其發生所須具備之特別要件即金
      錢之交付及借貸意思表示互相一致負舉證之責任，若僅證
      明有金錢之交付，未證明借貸意思表示互相一致者，尚不
      能認為有金錢借貸關係存在（最高法院81年度台上字第23
      72號判決意旨參照）。
    2.上訴人主張：因被上訴人向伊借款而代其清償房屋貸款17
      8萬元云云，固據提出系爭支票為證（見原審卷第6頁）。
      惟查，系爭支票僅係證明上訴人曾代被上訴人清償房屋貸
      款乙節（此為被上訴人所不爭執，見本院卷第37頁反面）
      ，但代為清償房屋貸款之原因有多端（例如：贈與、借款
      、債務承擔或其他原因不一），自不得僅因上訴人為被上
      訴人清償房屋貸款178萬元，即可驟認兩造間成立借貸契
      約。此外，上訴人亦無法提出兩造間有成立借貸契約之相
      關證據，故上訴人僅以其為被上訴人清償房屋貸款178萬
      元為由，主張兩造就該178萬元成立借貸契約云云，自無
      可取。
(二)、上訴人可否依不當得利，請求被上訴人返還系爭178萬元？
  1.按無法律上之原因而受利益，致他人受損害者，應返還其利
    益；雖有法律上之原因，而其後已不存在者，亦同。民法第
    179條固定有明文。又所謂「無法律上之原因而受利益」，
    係指無權利或給付之目的欠缺而言。基於契約關係而受領給
    付者，自難謂為無法律上之原因而受利益（最高法院95年度
    台上字第2013號判決意旨參照）。
  2.上訴人主張：若兩造不成立借貸契約，則被上訴人係不當得
    利而受領178萬元，自應返還云云。惟查：
    (1)、兩造係男女朋友，上訴人因見被上訴人憂心無法按期繳
        納房屋貸款，乃主動詢問並為其清償房屋貸款178萬元
        乙節，業經證人（即被上訴人外甥）乙○○於本院證述
        明確（見本院卷第48頁反面），且為上訴人所不爭執（
        見本院卷第48頁反面）。由此以觀，上訴人既係因兩造
        交往而表示願為被上訴人清償房屋貸款178萬元，並協
        同被上訴人為其辦理清償房屋貸款178萬元乙事（此為
        兩造所不爭執，見本院卷第48頁反面），顯見上訴人自
        有將代被上訴人清償房屋貸款之178萬元，贈與被上訴
        人之意甚明（民法第406條及最高法院86年度台上字第
        2921號判決意旨參照）。
    (2)、雖上訴人否認有將代償之178萬元贈與被上訴人之意云
        云。然贈與，因當事人一方以自己之財產，為無償給與
        於他方之意思表示，經他方允受即生效力（即諾成契約
        ）；若上訴人並無將為被上訴人清償之房屋貸款178萬
        元贈與之意，上訴人何須主動協同被上訴人至銀行辦理
        清償房屋貸款之理？況系爭178萬元，非屬小筆款項，
        上訴人若無贈與之意，何以未有留其所主張借貸之隻字
        片語？甚且，上訴人於95年10月4日為被上訴人清償178
        萬元房屋貸款後，因懷疑被上訴人並非真心與其交往，
        再於同年11月25日撰寫兩造以同居或結婚為目的而約定
        共同生活事項之協議書（見原審卷第19至20頁；此為上
        訴人所自陳〈見本院卷第47頁正、反面〉），以約束被
        上訴人須與其共同生活乙情以觀，益證上訴人因基於兩
        造交往而為被上訴人清償房屋貸款178萬元，要有贈與
        被上訴人之意已明。是上訴人否認有將代償之178萬元
        贈與被上訴人之意云云，委無足取。
    (3)、綜上，上訴人既係基於贈與而為被上訴人清償房屋貸款
        178萬元，則被上訴人即非無法律上原因而受領該178萬
        元。是上訴人抗辯：被上訴人無法律上原因而受領該17
        8萬元，自屬不當得利應予返還云云，即無可採。
  3.上訴人又主張：縱兩造間成立贈與契約，亦屬附有不能結婚
    之解除條件，因伊有配偶，兩造自無可能結婚，該解除條件
    即已成就，被上訴人係無法律上原因而受有利益，自應返還
    178萬元云云，並以卷附協議書為證（見原審卷第19至20頁
    ）。然被上訴人否認上訴人基於贈與而代為清償之178萬元
    房屋貸款，附有不能結婚之解除條件乙事。經查：
    (1)、觀諸前開上訴人於同年11月25日撰寫兩造以同居或結婚
        為目的而約定共同生活事項之協議書（見原審卷第19至
        20頁）意旨，僅載明兩造本於既成夫妻之關係，應盡夫
        妻義務之約定事項（此觀該協議書第2條、第4條、第9
        至10條即明）；再贈與契約係諾成契約，上訴人係於95
        年10月4日為被上訴人清償房屋貸款178萬元，而該協議
        書係上訴人於同年11月25日（即上訴人前開代為清償日
        之後）所書立，果該協議書係前開贈與契約之解除條件
        ，則該協議書理應在上訴人為被上訴人清償之前（或同
        時）即應書立，怎會時隔1個多月，因上訴人懷疑被上
        訴人並非真心與其交往時，始書立該協議書（此為上訴
        人所自陳，見本院卷第47頁反面）以作為解除條件之可
        能？顯與常理有悖。故上訴人僅憑該協議書，即謂系爭
        贈與契約附有解除條件云云，顯不可採。
    (2)、況上訴人係有配偶之人，因夫妻分隔兩地，經友人介紹
        而與被上訴人交往乙節，業經證人丙○○、郭穎暄到庭
        證述屬實（見本院卷第46頁反面、第47頁反面），且上
        訴人目前婚姻尚且存續中（此為上訴人所自陳，見本院
        卷第61頁），則該協議書係兩造以同居或結婚為目的而
        約定共同生活事項，亦屬有背於善良風俗之行為。準此
        ，縱認系爭贈與附有以不能結婚之解除條件，該條件自
        屬違反善良風俗而無效（民法第72條及最高法院65年度
        台上字第2436號判例意旨參照）。
    (3)、此外，上訴人又無法舉證系爭贈與契約附有以不能結婚
        之解除條件，因其以婚姻關係仍存續中，該解除條件應
        已成就為由，主張被上訴人為無法律上原因而受領178
        萬元云云，要無可採。
五、從而，上訴人依借貸契約（先位）、不當得利（備位）之法
    律關係，請求被上訴人應返還178萬元及加計自起訴狀繕本
    送達翌日起算之法定遲延利息，均無理由，不應准許。其假
    執行之聲請亦失所附麗，應併予駁回。原審為上訴人敗訴之
    判決，及駁回其假執行之聲請，於法自無不合。上訴意旨仍
    執前詞指摘原判決不當，求予廢棄改判，為無理由，應予駁
    回。
六、本件事證已臻明確，兩造其餘之攻擊或防禦方法，經本院審
    酌後認均與本件之結論無涉，茲不再一一論列，併予敘明。
七、據上論結，本件上訴為無理由，依民事訴訟法第449條第1項
    、第78條，判決如主文。
中    華    民    國    97    年    3     月    18    日
                    民事第十三庭
                        審判長法  官  黃嘉烈
                              法  官  吳燁山
                              法  官  楊絮雲
正本係照原本作成。
如不服本判決，應於收受送達後20日內向本院提出上訴書狀，其
未表明上訴理由者，應於提出上訴後20日內向本院補提理由書狀
（均須按他造當事人之人數附繕本）上訴時應提出委任律師或具
有律師資格之人之委任狀；委任有律師資格者，另應附具律師資
格證書及釋明委任人與受任人有民事訴訟法第466條之1第1項但
書或第2項（詳附註）所定關係之釋明文書影本。
中    華    民    國    97    年    3     月    18    日
                              書記官  鄭淑昀
附註：
民事訴訟法第466條之1（第1項、第2項）：
對於第二審判決上訴，上訴人應委任律師為訴訟代理人。但上訴
人或其他法定代理人具有律師資格者，不在此限。
上訴人之配偶、三親等內之血親、二親等內之姻親，或上訴人為
法人、中央或地方機關時，其所屬專任人員具有律師資格並經法
院認為適當者，亦得為第三審訴訟代理人。


司法院資訊處製作；財團法人民間司法改革基金會備份。
